ACORDAO-COMPLETO-2416271

ACÓRDÃO 1758/2020 ATA 25/2020 - PLENÁRIO

VISTOS, relatados e discutidos estes autos de Representação, com pedido de medida cautelar, oferecida por Excluse Serviço de Conservação e Limpeza Ltda. a respeito de possíveis irregularidades ocorridas na Tomada de Preços 16/2019, promovida pela Comissão Regional de Obras da 12ª Região Militar (Amazonas) , cujo objeto foi a contratação de empresa especializada para execução de obra de engenharia, visando concretizar a Concessão de Direito Real de Uso Resolúvel (CDRUR) envolvendo o 1° Batalhão de Infantaria da Selva (1º BIS) e a Fundação Oswaldo Cruz (Fiocruz) , com orçamento previsto de R$ 1.341.605,37, 
ACORDAM os Ministros do Tribunal de Contas da União, reunidos em Sessão do Plenário, diante das razões expostas pelo Relator, em: 
9.1. não conhecer da presente Representação por não preencher os requisitos de admissibilidade previstos no art. 103, § 1º, da Resolução - TCU 259/2014 e, consequentemente, indeferir o pedido de adoção de medida cautelar;
9.2. dar ciência deste Acórdão à Comissão Regional de Obras da 12ª Região Militar e à representante, informando-lhes que o inteiro teor da deliberação pode ser consultado no site www.tcu.gov.br; 
9.3. arquivar os autos, nos termos dos arts. 237, parágrafo único, e 250, inciso I, do Regimento Interno/TCU.

Representação acerca de supostas irregularidades na condução da licitação que teve por objeto contratação de empresa especializada na prestação de serviços de prevenção e combate a princípios de incêndios e acidentes.

Comissão Regional de Obras da 12ª Região Militar.

3. Representante: Excluse Serviço de Conservação e Limpeza Ltda. (02.154.693/0001-00)

13.1. Ministros presentes: Ana Arraes (na Presidência), Walton Alencar Rodrigues, Benjamin Zymler, Augusto Nardes, Aroldo Cedraz, Raimundo Carreiro (Relator) e Bruno Dantas.
13.2. Ministro-Substituto convocado: Augusto Sherman Cavalcanti.
13.3. Ministros-Substitutos presentes: Marcos Bemquerer Costa e Weder de Oliveira.

RAIMUNDO CARREIRO

Adoto, como relatório, a instrução exarada pela Secretaria de Fiscalização de Infraestrutura Urbana (SeinfraUrbana) à peça 17, com a qual corroborou o respectivo corpo diretivo em pronunciamentos às peças 18 e 19:  
"INTRODUÇÃO
1. Cuidam os autos de representação da empesa Excluse Serviço de Conservação e Limpeza Ltda. a respeito de possíveis irregularidades ocorridas na Tomada de Preços n. 16/2019 - Processo Administrativo 64333.002661/2019-17, promovida pela Comissão Regional de Obras da 12ª Região Militar [Amazonas], cujo objeto foi a contratação de empresa especializada para execução de obra de engenharia, visando concretizar a Concessão de Direito Real de Uso Resolúvel (CDRUR) envolvendo o 1° Batalhão de Infantaria da Selva (1º BIS) e a Fundação Oswaldo Cruz (Fiocruz) . As obras contemplam os seguintes equipamentos a serem relocados: torre de rapel com tanque tático, pista de cordas; pista de combate e guerrilha urbana; e paiol tipo CV2, em Manaus/AM.
2. O edital acostado aos autos à peça 5 indica que a tomada de preços, no regime de empreitada por preço unitário, tem como critério de julgamento o menor preço global.  O orçamento da administração para a obra totalizou R$ 1.341.605,37 (peça 9, p. 4) . 
3. Participaram do certame cinco interessadas que tiveram seus preços analisados, com descontos que variaram de 9,3% a 25,17%, quais sejam: Simoneto, R.G. Cardoso, Norte Serviços, Everest Arquitetura e Excluse Serviços (representante) .
HISTÓRICO 
4. A representante relata que participou da tomada de preços, tendo sido habilitada na sessão ocorrida em 14/2/2020, e que a sessão de julgamento das propostas realizada em 7/5/2020 a declarou primeira colocada, com proposta de R$ 1.003.904,59. 
5. Relata ainda que antes da sessão de habilitação da proposta, foi identificado erro na sua formação de BDI, com a incidência equivocada de tributos para empresas optantes do Simples  Nacional, momento no qual foi solicitada pela CPL a correção da irregularidade. Segundo a representante, foi enviada nova planilha com as correções solicitadas, que foram consideradas suficientes pela CPL, conforme infere-se da ata da sessão de julgamento (peça 8, p. 1) . 
6. Após o julgamento das propostas, uma das licitantes interpôs recurso requerendo a inabilitação da representante sob o argumento de ainda haver erro na planilha de custos, relativo ao BDI. Esse recurso foi julgado procedente e a proposta da empresa Excluse foi então inabilitada, razão pela qual interpôs a presente representação.
7. A requerente ressalta que, devido a sua desclassificação, a proposta vencedora do certame passou a ser de R$ 1.084.505,12, ou seja, R$ 80.600,53 superior à sua proposta inabilitada. 
EXAME DE ADMISSIBILIDADE
8. A documentação encaminhada não preenche todos os requisitos de admissibilidade elencados no art. 103, §1°, da Resolução TCU n. 259/2014, que regulamenta o art. 235 do Regimento Interno desta Corte, pelos motivos a seguir expostos.
9. Em que pese a empresa Excluse possuir legitimidade para representar ao Tribunal, consoante disposto no inciso VII do art. 237 do RI/TCU c/c o art. 113, § 1º, da Lei 8.666/1993, verifica-se do exame promovido na documentação anexada que a irresignação da licitante tem como objeto atos da Administração que atentam para o seu interesse subjetivo.
10. Nessa situação, a jurisprudência pacífica do Tribunal é no sentido de que esta Corte não deve atuar como instância recursal nos certames licitatórios promovidos pela Administração Pública. Nesse sentido foi proferido, por exemplo, o Acórdão 2663/2016-TCU-Plenário (Relatoria Min. Bruno Dantas) , em cuja exposição de motivos constou a seguinte consideração:
 (...) incumbir o TCU da análise dos atos administrativos praticados num processo licitatório, nos quais não se sobressaia o interesse público tem, na prática, o efeito de transformá-lo em nova instância recursal dos certames instaurados nos diversos órgãos e entidades da Administração Pública Federal, o que não encontra respaldo no direito pátrio.
11. A questão não é se há ou não interesse público envolvido, mas se, confrontando-se o interesse público e o particular, qual deles sobressai. Analisando-se as premissas constantes no art. 103, § 1º, da Resolução TCU 259/2014, em confronto com os argumentos e o pedido na representação, conclui-se não haver interesse público suficiente para a continuação do presente processo.
12. 	No caso concreto não resta dúvidas de que prevalece o interesse particular, visto que a reclamação é relativa ao descontentamento de cunho subjetivo quanto à desclassificação em certame licitatório. 
13. Sem realizar juízo acerca dos motivos da desclassificação aqui contestada, registre-se que o recurso foi analisado por autoridade superior, conforme preconiza o art. 109, § 4°, da Lei 8.666/1993, conforme exposto na peça 15.
Medida cautelar
14. Consoante o art. 276 do Regimento Interno/TCU, o Relator poderá, em caso de urgência, de fundado receio de grave lesão ao Erário, ao interesse público ou de risco de ineficácia da decisão de mérito, de ofício ou mediante provocação, adotar medida cautelar, determinando a suspensão do procedimento impugnado, até que o Tribunal julgue o mérito da questão. Tal providência deverá ser adotada quando presentes os pressupostos do fumus boni iuris e do periculum in mora.
15. Conforme se expõe acima, não se caracterizou a ocorrência destes pressupostos, pois a expedição de eventual medida cautelar dependeria, por óbvio, do êxito no exame de admissibilidade, o que não se verificou.
CONCLUSÃO
16. O documento constante da peça 1 não deve ser conhecido como representação, pois, em que pese preencher os requisitos formais previstos nos arts. 235 e 237, inciso VII, do Regimento Interno do TCU c/c o art. 113, § 1º, da Lei 8.666/1993, não foi constatado interesse público no trato da suposta irregularidade, conforme preconiza o art. 103, § 1º, da Resolução - TCU 259/2014.
17. Ademais, no que tange ao requerimento de medida cautelar, entende-se que este se encontra prejudicado.
PROPOSTA DE ENCAMINHAMENTO
18. Ante todo o exposto, propõe-se:
	a) 	não conhecer da presente representação, com fundamento no art. 103, § 1º, da Resolução - TCU 259/2014, haja vista a inexistência de interesse público no trato da suposta irregularidade, e, consequentemente, indeferir o pedido de adoção de medida cautelar;
	b) 	informar ao representante que o conteúdo da deliberação que vier a ser proferida poderá ser consultado no endereço www.tcu.gov.br/acordaos;
	c)	 arquivar os autos, nos termos dos arts. 237, parágrafo único, e 250, inciso I, do Regimento Interno/TCU."
2.	É o relatório.

8.1. Evandro Cordeiro Lasmar e outros, representando Excluse Servico de Conservacao e Limpeza Ltda.

Não atuou.

REPRESENTAÇÃO. COMISSÃO REGIONAL DE OBRAS DA 12ª REGIÃO MILITAR [AMAZONAS]. TOMADA DE PREÇOS 16/2019. DECISÃO ADMINISTRATIVA QUE DESCLASSIFICOU A PROPOSTA DA REPRESENTANTE. INTERESSE SUBJETIVO DA LICITANTE. MATÉRIA NÃO TUTELADA MEDIANTE REPRESENTAÇÃO AO TCU. NÃO CONHECIMENTO. INDEFERIMENTO DE CAUTELAR CIÊNCIA. ARQUIVAMENTO.

REPRESENTAÇÃO (REPR)

Secretaria de Fiscalização de Infraestrutura Urbana (SeinfraUrb).

Relato o presente processo em razão de sorteio realizado nos termos do art. 18-B da Resolução-TCU 175/2005.
2.	Conforme assentado no relatório precedente, trata-se de representação, com pedido de medida cautelar, oferecida por Excluse Serviço de Conservação e Limpeza Ltda. a respeito de possíveis irregularidades ocorridas na Tomada de Preços 16/2019, promovida pela Comissão Regional de Obras da 12ª Região Militar (Amazonas) , cujo objeto foi a contratação de empresa especializada para execução de obra de engenharia, visando concretizar a Concessão de Direito Real de Uso Resolúvel (CDRUR) envolvendo o 1° Batalhão de Infantaria da Selva (1º BIS) e a Fundação Oswaldo Cruz (Fiocruz) , com orçamento previsto de R$ 1.341.605,37.
3.	A Secretaria de Fiscalização de Infraestrutura Urbana (SeinfraUrbana) , após exame técnico dos autos, propôs, em instrução às peças 17 a 19, negar conhecimento à representação ao argumento de que a pretensão da representante seria no sentido de defender, precipuamente, direito subjetivo próprio, o que é incabível perante o Tribunal de Contas da União (TCU) .
4.	Razão assiste à unidade instrutiva. Vejamos.
5.	A representante aduziu que, inicialmente, sua proposta havia sido classificada em primeiro lugar (R$ 1.003.904,59) . Na sessão de habilitação da proposta, identificou-se erro na sua formação de BDI, com a incidência equivocada de tributos para empresas optantes do Simples Nacional, momento no qual foi solicitada pela Comissão Permanente de Licitação a correção da irregularidade.
6.	Consoante a representante, nova planilha foi apresentada e considerada suficiente pela CPL.
7.	Contudo, ao julgar recurso administrativo interposto pela empresa Norte Engenharia, a autoridade competente observou que as consistências inicialmente indicadas quanto à composição do BDI da representante ainda estavam presentes:
   
8.	Desse modo, proferiu decisão no sentido de acolher a CPL e desclassificar a proposta apresentada pela Excluse Serviço de Conservação e Limpeza Ltda.:
 	
9.	É contra essa decisão administrativa desclassificatória que se volta a representação.
10.	Dentro desse contexto, verifico, portanto, que está correto o entendimento da SeinfraUrbana no sentido de que a representação não reúne as condições jurídicas para ser admitida porquanto o objeto controvertido almeja, claramente, modificar ato administrativo desfavorável à pessoa da representante. 
11.	Não emana dos autos interesse público que enseje a atuação do TCU, mas tão-somente o inconformismo de pessoa jurídica de direito privado em face de decisão administrativa proferida por órgão da Administração Pública. 
12.	Com efeito, a representação ora em exame pressupõe, às margens da ordem jurídica, que o Tribunal de Contas União seja competente para rever os atos do Poder Público com vistas a assegurar interesses e direitos subjetivos da entidade participante da licitação.  
13.	Posto isso, concluo que a representação não preenche os requisitos de admissibilidade previstos no art. 103, § 1º, da Resolução - TCU 259/2014, de modo que o arquivamento dos autos sem apreciação do mérito é medida que se impõe.
14.	Conseguintemente, a cautelar pleiteada deve ser indeferida, ante a ausência dos requisitos do fumus bonis juris e periculum in mora.
15.	Ante o exposto, acolho as manifestações da unidade instrutiva, peças 17 a 19, as quais integram as presentes razões de decidir, e VOTO no sentido de que seja adotado o Acórdão que ora submeto a este Plenário.
TCU, Sala das Sessões Ministro Luciano Brandão Alves de Souza, em 8 de julho de 2020.
RAIMUNDO CARREIRO 
Relator